臺灣高等法院刑事判決
109年度交上易字第7號
上  訴  人  臺灣新北地方檢察署檢察官                    
被      告  周文奕  


上列上訴人因被告過失傷害案件，不服臺灣新北地方法院108年
度審交易字第1196號，中華民國108年10月28日第一審判決（起
訴案號：臺灣新北地方檢察署108年度偵字第16007號、107年度
偵字第34156號），提起上訴，本院判決如下：
    主  文
上訴駁回。
    事  實
一、周文奕於民國107年7月4日下午1時13分許，在新北市○○區○○
    路000 號前欲步行穿越員山路至對向，適黃太平騎乘車牌號
    碼000-000 號普通重型機車（下稱重型機車），沿新北市中
    和區員山路往中正路方向行駛，亦行經上處。周文奕應注意
    在設有行人穿越道之路段，行人穿越道路應行走人行穿越道
    ，不得在其100 公尺範圍內穿越道路，而依當時天候晴、日
    間自然光線、視距良好等情，客觀上並無不能注意之情事，
    疏未注意員山路上車輛經過情形，且在設有行人穿越道路段
    87公尺處逕穿越員山路，致黃太平騎乘重型機車行經該處時
    ，見狀閃煞不及與周文奕碰撞肇生車禍，黃太平因而受有右
    側手肘擦挫傷、左側手肘挫傷、右側肩膀挫傷、右肩鎖骨骨
    折及腦出血之傷害。嗣周文奕於車禍肇事致人受傷犯罪後，
    犯罪偵查機關未發覺前，主動向到場處理之警員陳明其為肇
    事者並願接受裁判。
二、案經黃太平告訴臺灣新北地方檢察署檢察官偵查起訴。
    理  由
一、證據能力部分
（一）本案認定事實所引用屬於傳聞證據之供述證據，檢察官、
      被告周文奕於本院審理期日均不爭執其證據能力（見本院
      卷第92頁至第95頁、第113頁至第117頁），且本院審酌上
      開證據資料製作時之情況，並無違法不當及證明力明顯過
      低之情況，認為以之做為證據應屬適當，故依刑事訴訟法
      第159 條之5 第1 項規定，認上揭證據資料均有證據能力
      。
（二）又所引用之非供述證據，並無證據證明係公務員違背法定
      程序所取得，是依刑事訴訟法第158 條之4 反面解釋，認
      均得為證據。
二、上揭犯罪事實，業據被告於偵查、原審及本院審理中均坦承
    不諱（見臺灣新北地方署107年度偵字第34156號卷，下稱偵
    卷第11頁、第37頁；臺灣新北地方法院108年度審交易字第1
    196號卷，下稱原審卷第56頁、第61頁、第62頁；本院卷第1
    18頁），核與證人即告訴人黃太平於偵查中具結作證之證詞
    相符（見偵卷第10頁至第11頁），且有道路交通事故現場圖
    （見臺灣新北地方檢察署107年度他字第5801號卷，下稱他
    卷第25頁）、道路交通事故調查報告表（一）及（二）（見
    他卷第29頁、第31頁）、道路交通談話記錄2份（見他卷第3
    3頁、第35頁）、告訴人車損及現場照片7張（見他卷第37頁
    至第43頁）、衛生福利部台北醫院107年7月7日診斷證明書1
    紙（見他卷第7頁）、長庚醫療財團法人林口長庚醫院107年
    8月29日診斷證明書1紙（見他卷第8頁）、新北市政府交通
    事件裁決所108年1月14日新北裁鑑字第1084486812號函1紙
    暨新北市政府車輛事故鑑定委員會新北車鑑字第0000000號
    鑑定意見書1份（見偵卷第21頁、第23頁至第25頁）等可資
    佐證，足認被告自白與事實相符，是本案事證明確，應予依
    法論科。
三、論罪部分
（一）按行為後法律有變更者，適用行為時之法律，但行為後之
      法律有利於行為人者，適用最有利於行為人之法律，刑法
      第2第1 項定有明文。經查，被告行為後，刑法第284 條
      第1 項業於108 年5 月29日修正公布，自108 年5 月31日
      生效施行。修正前刑法第284 條第1 項前段規定「因過失
      傷害人者，處6 月以下有期徒刑、拘役或500 元以下罰金
      」，修正後規定「因過失傷害人者，處1 年以下有期徒刑
      、拘役或10萬元以下罰金」，經比較新舊法結果，新法之
      法定刑提高為1年以下有期徒刑，且罰金刑由銀元500 元
      （即新臺幣【下同】1 萬5,000 元）提高為10萬元，是修
      正後規定對被告較為不利，依刑法第2 條第1 項前段規定
      ，自應適用被告行為時法即修正前刑法第284 條第1 項前
      段規定，先予敘明。
（二）按過失致人於死罪之成立，以過失行為與死亡結果間，有
      相當因果關係為要件，如因行為人之過失行為，先致被害
      人受傷，再因該傷致死，或因該傷致病，因病致死，即因
      原傷參入自然力後助成病死之結果，即有相當因果關係，
      自應依過失致人於死罪論處。若被害人因該過失行為受傷
      後，係肇因於先前所罹患之他病而致死，所患之病與原傷
      毫無關聯，非屬原傷加入自然力所致者，則其因果關係已
      中斷，只能論以過失傷害罪（最高法院87年度台上字第34
      17號、95年度台上字第6394號判決意旨參照）。又按所謂
      因果關係，乃指行為與結果間所存在之客觀相當因果關係
      而言，即依經驗法則，綜合行為當時所存在之一切事實，
      為客觀之事後審查，認為在一般情形下，有此環境，有此
      行為之同一條件，均可發生同一之結果者，則該條件即為
      發生結果之相當條件，行為與結果間乃有因果關係。反之
      ，若在一般情形下，有此同一之條件存在，而依客觀之觀
      察，認為不必然皆發生此結果者，則該條件與結果並不相
      當，不過為偶然介入之事實而已，其行為與結果間，自不
      生相當因果關係之可言（最高法院76年度台上字第192號
      判例意旨參照）。而所謂因果關係中斷，係將最初之行為
      ，稱為前因行為，將其後介入之行為，稱為後因行為，前
      因行為實行後，因後因行為之介入，使前因行為與結果間
      之因果關係因而中斷而言（最高法院99年度台上字第174
      號判決意旨參照）。是行為人行為與結果之發生有無相當
      因果關係，應就行為當時所存在之一切事實為客觀之事後
      審查，此即所謂「相當因果關係理論」，乃在因果關係下
      ，以條件說為基礎之補充理論或修正理論，因果關係所要
      探究者，應該是行為與結果兩者之間，是否存在自然法則
      之關聯性，而相當因果關係名義上雖屬於因果理論，惟實
      際上係「歸責理論」，即所謂之「反常的因果歷程」理論
      ，即結果之發生必須是行為人所製造之不容許風險所引起
      外，該結果與危險行為間，必須具有常態關聯性，行為人
      之行為始具客觀可歸責性。換言之，雖然結果與行為人之
      行為間具備（條件）因果關係，惟該結果如係基於反常的
      因果歷程而發生，亦即基於一般生活經驗所無法預料的方
      式而發生，則可判斷結果之發生非先前行為人所製造之風
      險所實現，此種「反常因果歷程」（不尋常的結果現象）
      即阻斷客觀歸責，行為人不必對於該結果負責。
（三）經查，告訴人原先即患有糖尿病、高血壓性心臟病，且依
      毒物化學檢驗結果，血液內主要檢出降血糖藥物Sitaglip
      tin及心血管疾病用藥Bisoprolol，支持告訴人生前有糖
      尿病及心血管疾病之病史。且解剖結果顯示，告訴人之頭
      皮無外傷出血，顱骨無骨折，蜘蛛網膜下腔出血，腦室內
      有出血及呈擴大狀，兩側腦實質內有出血、血塊及腦組織
      壞死，腦血管嚴重粥狀硬化，顱底基底動脈75％阻塞，心
      臟腫大病變，冠狀動脈中度粥狀硬化及鈣化，左側前下降
      支約30％以上阻塞，而顱內之出血及腦細胞壞死為非外傷
      性，屬於自發性的顱內出血，一般常發生於高血壓疾病患
      者。又告訴人生前發生車禍時間係於107 年7 月4 日，主
      要造成右肩鎖骨骨折，然因告訴人本身存在之疾病問題，
      於107 年8 月28日至9 月4 日因急性攝護腺炎住院治療，
      延至107 年12月12日始接受開放性復位併骨板骨釘內固定
      手術治療，並且於12月15日出院，嗣於108 年1 月22日發
      生腦溢血而死亡，而腦溢血常因本身之糖尿病、高血壓、
      心血管疾病等慢性疾病造成，因此告訴人大腦內之出血與
      車禍之外傷並無具有相關性，最後死亡結果是與本身之疾
      病相關等情，有法務部法醫研究所解剖報告書暨鑑定報告
      書1份附卷可證（見臺灣新北地檢察署108年度相字第125
      號卷第155頁至第165頁），是可知告訴人於車禍事故發生
      後，雖曾經診斷出有「腦出血」之症狀，但此顯為外在傷
      害所導致之腦出血，而告訴人死亡時所發現之顱內出血及
      腦細胞壞死症狀經檢驗後，已驗明均為非外傷性，性質上
      屬於一般常發生在高血壓疾病患者上之自發性的顱內出血
      ，兩者不可視為同一等事實。其次，衡諸常情，未具有糖
      尿病及心血管疾病病史之成年人若因車禍而受有外傷性「
      腦出血」及「右側手肘擦挫傷、左側手肘挫傷、右側肩膀
      挫傷、右肩鎖骨骨折」等外傷性傷勢，應均不會有難以痊
      癒之情形，恐係因告訴人於發生車禍前即患有糖尿病、高
      血壓、心血管疾病等慢性疾病，日後因此等疾病之故，導
      致自發性的顱內出血，最後方不幸因腦損傷及中樞神經衰
      竭死亡，與因車禍所生的外在傷害難認有關。是以，由被
      告過失行為與告訴人死亡原因間之因果關係歷程觀之，被
      告之過失傷害行為並不足以引起告訴人死亡之結果，而係
      因告訴人原本即患有糖尿病、高血壓等慢性疾病條件之介
      入，始發生死亡結果。綜上，應可認被告之過失行為與告
      訴人之死亡結果間，並無相當因果關係。
（四）核被告所為，係犯修正前刑法第284 條第1 項前段之過失
      傷害罪。又被告於肇事後，於犯罪未被有偵查權之機關或
      公務員發覺前，即向據報前往現場處理之警員承認其為肇
      事人，有自首情形紀錄表1紙（見他卷第47頁）在卷可稽
      ，嗣並接受裁判，已合於自首之法定要件，爰依刑法第62
      條前段之規定，減輕其刑。
四、駁回檢察官上訴部分：
（一）原審同前開有罪之認定，以被告罪證明確，適用修正前刑
      法第284 條第1 項前段、第62條前段，刑法施行法第1條
      之1第1項等規定，並以行為人責任為基礎，審酌被告未依
      規定走行人穿越道而貿然穿越馬路，致發生車禍，而造成
      告訴人受有傷害，其行為實有不當，應予非難，惟衡量其
      犯後坦承犯行之態度，迄未努力與告訴人家屬達成和解或
      先行賠償部分損害，悔意似不足，兼衡被告大學畢業之智
      識程度，與先前並無任何刑案記錄之素行及生活狀況、過
      失情節、告訴人所受傷勢，及經專業機構交通鑑定結果認
      定被告為肇事主因，告訴人駕駛重機車未注意車前狀況僅
      為肇事次因等一切情狀，量處如有期徒刑2月，並諭知易
      科罰金之折算標準，經核認事用法均無違誤，量刑亦稱妥
      適。
（二）檢察官上訴意旨略以：被告未依規定穿越馬路，致生車禍
      事故，為肇事主因，又告訴人因被告之過失受有傷害，犯
      罪所生之損害非微，而被告固坦承犯行，然迄未與告訴人
      家屬達成和解或賠償損害，尚難認其犯後態度尚佳。原審
      判決於科刑時未充分審酌被告犯罪所生之損害及犯罪後之
      態度等刑法第57條之量刑事由，僅量處有期徒刑2月之刑
      度，罪罰顯不相當。是以，原審判決既未斟酌上開事實，
      量刑未符合社會要求之刑度，判刑顯然過輕，於刑法第57
      條之適用，容有未洽，且與罪刑相當原則、比例原則、公
      平原則不合，已違背量刑之內部性界限。其次，原判決論
      罪科刑欄(二)漏未審酌被害人因車禍事故，尚受有「腦出
      血」之傷害，此部分尚非無研求之餘地。綜上，原審判決
      認事用法既有違誤，請撤銷原判決，更為適當合法之判決
      等語。
（三）按量刑之輕重，係屬為裁判之法院得依職權裁量之事項，
      苟其量刑已以行為人之責任為基礎，並斟酌刑法第57條所
      列一切情狀，在法定刑度內，酌量科刑，如無偏執一端，
      致明顯輕重失衡情形，不得遽指為不當或違法（最高法院
      72年台上字第6696號判例、99年度台上字第189號判決意
      旨參照）。又刑罰之量定屬法院自由裁量之職權行使，但
      仍應審酌刑法第57條所列各款事由及一切情狀，為酌量輕
      重之標準，並非漫無限制，在同一犯罪事實與情節，如別
      無其他加重或減輕之原因，下級法院量定之刑，亦無過重
      或失輕之不當情形，則上級法院對於下級法院之職權行使
      ，原則上應予尊重（最高法院85年度台上字第2446號判決
      意旨參照）。經查，原審判決關於科刑部分，已於理由內
      說明量刑時，據以斟酌之告訴人所受損害、被告犯罪之手
      段、犯罪後態度、被告之智識程度、生活狀況、素行與肇
      事因素等刑法第57條所列一切情狀，且未逾越法定刑度，
      亦無裁量濫用之情形，所量之刑亦屬允當，自難指為違法
      或不當，並無應構成撤銷之事由，是檢察官此部分上訴意
      旨，並無理由，應予駁回。　　
（四）又告訴人於交通事故發生後，雖曾經診斷出有「腦出血」
      之症狀，但此為外傷性之腦出血，而告訴人死亡時所發現
      之顱內出血及腦細胞壞死症狀經檢驗後，已驗明均為非外
      傷性，性質上屬於自發性的顱內出血，兩者並不相同，且
      由被告過失行為與告訴人死亡原因間之因果關係歷程以觀
      ，被告之過失傷害行為並不足以引起告訴人死亡之結果，
      而係因告訴人原本即患有糖尿病、高血壓等慢性疾病條件
      之介入，始發生死亡結果，即應可認被告之過失行為與告
      訴人之死亡結果間，並無相當因果關係，均如前述，是原
      審判決並無漏未審酌告訴人因車禍事故，尚受有「腦出血
      」傷害之情形，檢察官此部分上訴意旨恐有誤會，自難認
      有理由，亦應予駁回。
據上論斷，應依刑事訴訟法第368條，判決如主文。
本案經檢察官徐世淵提起公訴，檢察官羅建勛到庭執行職務。
中　　華　　民　　國　 109　　年　　3 　　月　　25　　日
                  刑事第九庭  審判長法　官  潘翠雪
                                    法　官  林庚棟
                                    法　官  葉力旗
以上正本證明與原本無異。
不得上訴。
                                    書記官  王心琳
中　　華　　民　　國　 109　　年　　3 　　月　　25　　日
附錄：本案論罪科刑法條全文
修正前中華民國刑法第284 條
因過失傷害人者，處6 月以下有期徒刑、拘役或5 百元以下罰金
，致重傷者，處1 年以下有期徒刑、拘役或5 百元以下罰金。
從事業務之人，因業務上之過失傷害人者，處1 年以下有期徒刑
、拘役或1 千元以下罰金，致重傷者，處3 年以下有期徒刑、拘
役或2 千元以下罰金。